ACORDAO-COMPLETO-2580317

ACÓRDÃO 2150/2023 ATA 7/2023 - PRIMEIRA CÂMARA

VISTOS, relatados e discutidos estes autos que tratam recurso de reconsideração interposto pelo Sr. Erick Freire Silveira, agindo em nome próprio, na condição de sucessor do Sr. José Hernani Silveira, contra o Acórdão 4242/2022-TCU-Primeira Câmara, 
ACORDAM os Ministros do Tribunal de Contas da União, reunidos em sessão da Primeira Câmara, diante das razões expostas pelo Relator, em:
9.1. conhecer do recurso de reconsideração interposto pelo Sr. Erick Freire Silveira, para, no mérito, negar-lhe provimento;
9.2. dar ciência desta deliberação ao recorrente, à administradora provisória do espólio do Sr. José Hernani Silveira e à Procuradoria da República no Estado de Minas Gerais.

Recurso de reconsideração interposto pelo Sr. Erick Freire Silveira, agindo em nome próprio, na condição de sucessor do Sr. José Hernani Silveira, contra o Acórdão 4.242/2022-1ª Câmara.

Primeira Câmara

Município de Passos - MG e Secretaria Especial do Desenvolvimento Social (extinta).

3. Interessados/Responsáveis/Recorrentes:
3.1. Interessado: Erick Freire Silveira (XXX.318.106-XX).
3.2. Responsável: José Hernani Silveira (XXX.571.766-XX).
3.3. Recorrente: Erick Freire Silveira (XXX.318.106-XX).

13.1. Ministros presentes: Jorge Oliveira (na Presidência), Benjamin Zymler (Relator) e Jhonatan de Jesus.
13.2. Ministro-Substituto convocado: Augusto Sherman Cavalcanti.
13.3. Ministro-Substituto presente: Weder de Oliveira.

BENJAMIN ZYMLER

Ministro-Substituto Augusto Sherman Cavalcanti.

Cuidam os autos de recurso de reconsideração interposto pelo Sr. Erick Freire Silveira, agindo em nome próprio, na condição de sucessor do Sr. José Hernani Silveira, contra o Acórdão 4242/2022-TCU-Primeira Câmara.
2.	O presente feito trata, originalmente, de tomada de contas especial instaurada pela então denominada Secretaria Especial do Desenvolvimento Social, em razão da não comprovação da regular aplicação dos recursos repassados pela União ao município de Passos/MG, por meio do Fundo Nacional de Assistência Social, na modalidade fundo a fundo, para a execução dos Programas Proteção Social Básica (PSB) e Proteção Social Especial (PSE) , no exercício de 2011.
3.	Na fase preliminar do processo, foi promovida a citação do espólio do Sr. José Hernani Silveira, na pessoa de sua administradora provisória, Sra. Maria da Penha Freire Silveira, tendo em vista a seguinte irregularidade: "ausência parcial de documentação de prestação de contas dos recursos federais repassados ao município de Passos/MG, no âmbito do PSB/PSE- 2011".
4.	Cumprida a medida processual, o Tribunal analisou a defesa apresentada pela parte arrolada e decidiu, por meio do Acórdão 4242/2022-TCU-Primeira Câmara:
	"9.1. rejeitar as alegações de defesa apresentadas pelo espólio do Sr. Jose Hernani Silveira (CPF: XXX.571.766-XX) ;
	9.2. julgar irregulares as contas do responsável Jose Hernani Silveira (CPF: XXX.571.766-XX) , nos termos dos arts. 1º, inciso I, 16, inciso III, alíneas 'b' e 'c', da Lei 8.443/1992, c/c os arts. 19 e 23, inciso III, da mesma Lei, condenando seu espólio ao pagamento das importâncias a seguir especificadas, atualizadas monetariamente e acrescidas dos juros de mora, calculadas a partir das datas discriminadas até a data da efetiva quitação do débito, fixando-lhe o prazo de quinze dias, para que comprove, perante o Tribunal, o recolhimento das referidas quantias aos cofres do Fundo Nacional de Assistência Social, nos termos do art. 23, inciso III, alínea "a", da citada Lei, c/c o art. 214, inciso III, alínea "a", do Regimento Interno do TCU: [...]"
5.	 Irresignado com essa deliberação, o Sr. Erick Freire Silveira interpôs o presente recurso de reconsideração, o qual mereceu a seguinte análise no âmbito da então denominada Secretaria de Recursos (Serur) - transcrição parcial com os ajustes de forma pertinentes:
"3.	O FNAS repassou ao município o valor total de R$ 1.012.774,65 para custeio dos referidos Programas (peça 7, p. 1) , sendo que, ao examinar a prestação de contas encaminhada por meio do Demonstrativo Sintético Anual da Execução Físico-Financeira, por meio do SuasWeb, observou-se que prestação de contas relativas ao PSB e PSE não foi aprovada pelo Conselho Municipal de Assistência Social (peça 6) .
4.	Após instar as autoridades municipais a apresentarem, no ano de 2015, "toda documentação referente à prestação de contas (...) tais como notas fiscais, extratos bancários, notas de empenho, relação de pagamento" relativamente a estes Programas (peça 8) , a Secretária Municipal de Assistência Social enviou expedientes ao ente repassador (peças 14-43) , os quais foram posteriormente complementados (peça 78) . 
5.	Ao fim e ao cabo, o ente repassador concluiu (peça 99) que houve prejuízo no valor original de R$ 404.274,08, calculado a partir do cotejo entre os valores repassados (peça 3) e a documentação recebida, imputando-se a responsabilidade ao Sr. José Hernani Silveira, falecido, Prefeito Municipal, no período de 1/1/2009 a 31/12/2012. 
6.	Já no âmbito desta Casa, em face da constatação do falecimento do responsável em 25/9/2016 (peça 118) , procedeu-se à citação do espólio, na pessoa de sua administradora provisória, cuja defesa encontra-se acostada à peça 117. A análise da defesa apresentada, entretanto, não logrou afastar as irregularidades inquinadas, conforme voto condutor da decisão recorrida (peça 127) . 
7.	Dessa forma, o Tribunal, por meio do Acórdão 4242/2022-TCU-Primeira Câmara (peça 126) , relatado pelo Ministro-Substituto Augusto Sherman Cavalcanti, julgou irregulares as contas do ora recorrente, condenando seu espólio ao débito apurado na forma apresentada na introdução supra.
8.	Insatisfeito, o sucessor do responsável interpôs o presente recurso de reconsideração (peça 138) , requerendo a reforma com a extinção do processo em virtude (peça 138, p. 15-16) :
a) de todos os prazos prescricionais exigidos pela lei e utilizados pelo TCU estarem presentes no referido processo de Tomadas de Contas Especial, devendo ser revisto e reformado o referido acórdão com o arquivamento do presente processo, nos termos do Regimento Interno do TCU;
b) do falecimento do requerido em 25/9/2016, de acordo com o artigo 485, IX, X, do novo COC;
c) da ausência de bens, testamento e espólio em conformidade com o Boletim de Jurisprudência 212/2018 do TCU.
ADMISSIBILIDADE
9.	Reitera-se o exame preliminar de admissibilidade (peça 139) , ratificado pelo relator, Ministro Benjamin Zymler (peça 142) , que concluiu pelo conhecimento do recurso, suspendendo-se os efeitos dos itens 9.1, 9.2 e 9.3 do Acórdão 4242/2022-TCU-Primeira Câmara, relatado pelo Ministro-Substituto Augusto Sherman Cavalcanti, eis que preenchidos os requisitos processuais aplicáveis à espécie.
PRELIMINAR
10.	Delimitação
10.1.	Constitui objeto da presente preliminar do recurso verificar se:
	a) houve a prescrição (peça 138, p. 2-9) .
11.	Ocorrência da prescrição
11.1.	O recorrente defende a ocorrência da prescrição, com fundamento nos seguintes argumentos:
	a) a citação do acusado foi feita mais de dez anos depois da prática do ato reputado ilícito e do último pagamento dos fatos analisados na Tomada de Contas Especial, além de subjugar o princípio da segurança jurídica, ofende o princípio da ampla defesa, pois, inegavelmente, seu direito de defesa restará limitado, devido à maior dificuldade de produção de prova documental, fazendo com que os ônus da inércia dos agentes da Administração, tais como juros de mora e correção monetária - encargos financeiros cuja incidência ocorre pro rata tempore no período da inércia estatal - sejam suportados exclusivamente pelo acusado. Seguindo esse raciocínio, o Ilustre Representante do Ministério Público do Tribunal de Contas da União sustentou, com muita razão, que a referida Tomada de Contas Especial já estaria prescrita (peça 138, p. 2-5) ;
 	b) o Supremo Tribunal Federal fixou entendimento, por meio do julgamento do Recurso Extraordinário 636.866 (tema 899) , no sentido de que "é prescritível a pretensão de ressarcimento ao erário fundada em decisão de Tribunal de Contas" (peça 138, p. 5-9) .
Análise
11.2.	Para exame da prescrição, o Tribunal fez publicar a Resolução TCU 344/2022. Segundo o art. 2° da sobredita resolução, "prescrevem em cinco anos as pretensões punitiva e de ressarcimento, contados dos termos iniciais indicados no artigo 4°, conforme cada caso". O art. 4°, inciso II, por seu turno, estabelece que o termo inicial da prescrição será contado "da data da apresentação da prestação de contas ao órgão competente para a sua análise inicial".
11.3.	Observa-se, que a prestação de contas foi encaminhada, com a manifestação do Conselho Municipal de Assistência Social, em 23/11/2012 (peça 7, p. 2) , data essa, portanto, em que é possível atestar que houve a apresentação da prestação de contas ao órgão competente para a sua análise inicial. Tem-se, assim, que essa é a data de início da fluência do prazo prescricional.
11.4.	 A partir dessa data, ocorreram diversos atos interruptivos da prescrição, nos termos do art. 5° da Resolução TCU 344/2022, a exemplo:
	a) em 16/4/2015, com a notificação do responsável (peças 10-11) ;
	b) em 25/5/2015, com a Nota Técnica 498/2015 - CPCRFF/CGPC/DEFNAS (peça 7) ;
	c) em 10/11/2016, com a Nota Técnica 2.071/2016 - CPCRFF/CGPC/DEFNAS (peça 44) ;
	d) em 20/3/2017, com a Nota Técnica 395/2017 - CPCRFF/CGPC/DEFNAS (peça 51) ;
	e) em 16/8/2018, com a Nota Técnica 6.229/2018 (peça 54) ;
	f) em 25/10/2019, com a Nota Técnica 1.139/2019 (peça 69) ;
	g) em 20/2/2020, com a Nota Técnica 363/2020 (peça 78) ;
	h)  em 4/8/2021, com a Nota Técnica 1.808/2021 (peça 89) ;
	i) em 27/10/2021, com o Relatório de TCE 57/2021 (peça 97) ;
	j) em 3/11/2021, com o Relatório de Auditoria 2.581/2021 (peça 102) ;
	k) em 10/12/2021, com a autuação do presente processo de TCE;
	l) em 24/1/2022, com a citação da administradora provisória do espólio de Jose Hernani Silveira (peças 113-114) ;
	m) em 26/7/2022, com a decisão condenatória recorrível (peça 126) .
11.5.	Observa-se, pelos eventos indicados, que em nenhum momento transcorreu prazo suficiente para se operar a prescrição, conforme Resolução TCU 344/2022. Além disso, o histórico de andamentos do processo evidencia que a instrução processual transcorreu normalmente, sem paralisação por mais de três anos - o que afasta a hipótese de prescrição intercorrente.
MÉRITO
12.	Delimitação
12.1.	Constitui objeto do recurso verificar se:
	a) a habilitação dos herdeiros do requerido para figurar no polo passivo da presente TCE é nula e sem efeito, uma vez que o responsável, falecido, não deixou bens ou testamento a serem inventariados (peça 138, p. 9-15) .
13.	A habilitação dos herdeiros do requerido para figurar no polo passivo da presente TCE é nula e sem efeito, uma vez que o responsável, falecido, não deixou bens ou testamento a serem inventariados.
13.1.	O recorrente defende que a habilitação dos herdeiros do requerido para figurar no polo passivo da presente TCE é nula e sem efeito, uma vez que o responsável, falecido, não deixou bens ou testamento a serem inventariados, com fundamento nos seguintes argumentos:
	a) espólio significa patrimônio, isto é, todos os bens, direitos e obrigações deixadas por alguém que veio a falecer, é o conjunto de bens deixados, quando alguém morre e deixa bens para inventariar, como por exemplo, deixa casa, carro, joias, aplicações financeiras, a totalidade desses bens que serão partilhados entre os herdeiros. Se não há bens ou herança, não há espólio (peça 138, p. 9) ;
	b) a certidão de óbito e cartoriais comprovam que o falecido não deixou bens, portanto inexiste herança, inventário ou formação de espólio e o processo está em desconformidade com o art. 313, parágrafo 2°, inciso II do CPC (peças 138, p. 9; 87 e 88) ;
	c) portanto, se não existiu herança e muito menos formação de espólio, as partes agora citadas não podem figurar no polo passivo desta TCE, uma vez vigente o princípio da intranscendência, de modo que eventual pena não pode passar da pessoa do agente, com exceção daquilo estipulado no Ofício 40.325/2022-TCU/Seproc:
No caso de condenação de responsável falecido, a reparação do dano observará o limite do valor do patrimônio transferido, nos termos do art. 5º, inciso XLV, da Constituição Federal, e do art. 5º, inciso VIII, da Lei 8.443/1992.
	d) o Boletim de Jurisprudência 212/2018 do TCU aduz que o falecimento do responsável e a inexistência de bens e de sucessores determinam o arquivamento da tomada de contas especial pela ausência de pressupostos de desenvolvimento válido e regular do processo, devendo a questão, todavia, ser remetida à AGU para que adote as providências que entender cabíveis visando o desarquivamento dos autos e o prosseguimento do feito, caso identifique a existência de bens em nome do falecido.
Análise
13.2.	Essa questão já foi objeto de análise pelo TCU, conforme relatório condutor da decisão vergastada (peça 128, p. 15) . Em concordância com aquele relatório, é possível observar que a eventual inexistência ou insuficiência de patrimônio de responsável falecido não configura fato que deve ser aferido pelo TCU, mas sim pelo devido órgão de cobrança judicial. Nesse sentido, são os Acórdão 2227/2014-TCU-Segunda Câmara, rel. Ministro André de Carvalho, e 1.781/2014 - Primeira Câmara, rel. Ministro José Mucio Monteiro.  
13.3.	O relatório condutor do Acórdão 2227/2014-TCU-Segunda Câmara, rel. Ministro André de Carvalho apresenta a seguinte consideração sobre a temática:
36. Quanto à suposta inexistência de bens em nome do falecido prefeito e à proteção da riqueza pessoal dos sucessores, são questões cuja discussão é absolutamente inoportuna, pois dizem respeito à fase de execução judicial do acórdão condenatório.
37. No julgamento feito pelo TCU, importa definir responsabilidade, dano causado ao erário e a solução jurídica para o caso. Quando chegar o momento de cobrar o valor contabilizado como débito, certamente a instância encarregada terá o cuidado de apurar o acervo patrimonial transferido aos herdeiros e respeitar o seu teto.
13.4.	No que concerne ao Boletim de Jurisprudência 212/2018 do TCU, necessário pontuar que, naquele caso particular, não havia bens e não havia herdeiros. Assim, o ministro relator entendeu que (TC Processo 029.935/2013-0, peça 105, p. 1) :
[...] o falecimento do responsável e a ausência de bens e sucessores prejudicam o desenvolvimento válido e regular do processo, quanto ao Sr. Manoel Antonio Ballester Zanini, porquanto impedem a notificação de seu espólio e de seus sucessores da decisão de mérito, a formação da coisa julgada para eles e, por conseguinte, os procedimentos com vistas à cobrança executiva da dívida. 
13.5.	Vê-se, assim, que o prejuízo ao desenvolvimento válido e regular do processo decorreu da impossibilidade de notificação do espólio e dos sucessores da decisão de mérito, da formação da coisa julgada para eles e, por conseguinte, dos procedimentos com vistas à cobrança executiva da dívida. Essa situação não se verifica no presente caso, tendo em vista que o responsável deixou herdeiros.
13.6.	Desse modo, a habilitação dos herdeiros do requerido para figurar no polo passivo da presente TCE não é nula e produz efeitos, uma vez que o responsável deixou herdeiros e que a eventual ausência de bens em nome do falecido para fazer frente ao débito apurado na presente TCE deverá ser apurada quando da fase de execução judicial do acórdão condenatório.
CONCLUSÃO
14.	Das análises anteriores, conclui-se, que:
	a) em nenhum momento transcorreu prazo suficiente para se operar a prescrição, conforme Resolução TCU 344/2022. Além disso, o histórico de andamentos do processo evidencia que a instrução processual transcorreu normalmente, sem paralisação por mais de três anos - o que afasta a hipótese de prescrição intercorrente;
	b) a habilitação dos herdeiros do requerido para figurar no polo passivo da presente TCE não é nula e produz efeitos, uma vez que o responsável deixou herdeiros e que a eventual ausência de bens em nome do falecido para fazer frente ao débito apurado na presente TCE deverá ser apurada quando da fase de execução judicial do acórdão condenatório.
15.	Com base nessas conclusões, propõe-se o não provimento do recurso.
PROPOSTA DE ENCAMINHAMENTO
16.	Ante o exposto, com fundamento nos artigos 32, inciso I; e 33, da Lei 8.443/1992, submetem-se os autos à consideração superior, com posterior encaminhamento ao Ministério Público junto ao Tribunal de Contas da União e ao Gabinete do Relator, propondo:
a) conhecer do recurso interposto e, no mérito, negar-lhe provimento;
b) comunicar a deliberação que vier a ser proferida por esta Corte ao recorrente e à Secretaria Especial do Desenvolvimento Social."
6.	O corpo diretivo da unidade técnica anuiu ao referido encaminhamento.
7.	O Ministério Público junto ao TCU manifestou posição divergente, na forma do parecer transcrito a seguir:
"Diante dos elementos constantes dos autos, este representante do Ministério Público junto ao Tribunal de Contas da União dissente do encaminhamento proposto pela unidade instrutiva, em pareceres uniformes (peças 153-154) , pelas razões a seguir expostas.
2.	No entender deste representante do Parquet de Contas, deve-se arquivar a presente TCE, sem julgamento de mérito, por falta de pressuposto de desenvolvimento válido e regular do processo, com fundamento no art. 212 do Regimento Interno do TCU.
3.	Conforme apontado pela unidade técnica, os recursos foram aplicados ao longo do exercício de 2011 (peça 109, p. 3-12) e o responsável faleceu em 25/9/2016 (peça 118) , antes de sua regular citação pelo TCU. O espólio do responsável foi então citado, cuja ciência ocorreu em 24/1/2022 (peça 114) .
4.	Ou seja, o espólio do responsável teve o primeiro contato com as irregularidades atribuídas ao de cujus aproximadamente onze anos desde a ocorrência dos fatos.
5.	Cumpre ressaltar que o longo transcurso de tempo entre a ocorrência das irregularidades e a citação do espólio compromete sobremaneira o exercício pleno do direito ao contraditório e à ampla defesa. Tanto é assim que o próprio TCU fez constar do artigo 6º, inciso II, da IN 71/2012, a possibilidade de dispensa de instauração de TCE na hipótese de haver "transcorrido prazo superior a dez anos entre a data provável de ocorrência de dano e a primeira notificação dos responsáveis pela autoridade administrativa competente".
6.	Não obstante haver jurisprudência do TCU no sentido de que o prejuízo à defesa deva ser efetivamente demonstrado pela parte  e não assumido, de antemão, pela Corte de Contas, o Ministério Público de Contas junto ao TCU conclui que, no caso concreto sob exame, houve prejuízo à possibilidade de exercício do contraditório e da ampla defesa por parte do espólio do responsável.
7.	Dessa forma, pode-se inferir a existência de dificuldade em se resgatar e analisar documentos emitidos há mais de 11 anos, capazes de evidenciar a regular aplicação dos recursos recebidos, fato que implica em efetivo prejuízo às garantias constitucionais do contraditório e da ampla defesa neste processo.
8.	Esse foi inclusive o posicionamento deste Ministério Público ao analisar os presentes autos quando da emissão da decisão ora recorrida (Acórdão 4242/2022-TCU-Primeira Câmara) , mediante parecer de lavra do eminente Procurador Ricardo Costa Caribé (peça 125, p.2-3) , lastreado nos Acórdãos 3.141/2014 e 2.146/2015, ambos do Plenário, e nos Acórdãos 18.908/2021 e 810/2022, ambos da Primeira Câmara. 
9.	Quanto às considerações da unidade técnica a respeito da prescrição (peça 153, p.12) , anuímos integralmente à conclusão de essa não operou no caso concreto, sem prejuízo de registrar ressalva quanto à consideração de mais de uma causa interruptiva de mesma natureza (§ 1º do artigo 5º da Resolução TCU 344/2022) , o que não vislumbramos proporcional, haja vista que possibilita, no limite, infindáveis extensões do prazo prescricional, algo incompatível com o princípio da razoabilidade. 
10.	Nada obstante, acatamos os ditames da Resolução TCU 344/2022, inclusive o disposto no § 1º de seu artigo 5º, em deferência ao que restou decidido pela Corte de Contas, a teor do voto condutor do Acórdão 2285/2022-TCU-Plenário (relator Ministro Antônio Anastasia) .
11.	Diante do exposto, com as devidas vênias, este representante do Ministério Público junto ao Tribunal de Contas da União diverge das propostas convergentes da Serur (peças 153-154) , sugerindo, alternativamente, conhecer do recurso interposto, e no mérito, dar-lhe provimento, tornando insubsistente o Acórdão 4242/2022-TCU-Primeira Câmara (peça 126) , e arquivando o processo, sem julgamento de mérito, com base no art. 212 do RI/TCU, por ausência de pressupostos de desenvolvimento válido e regular do feito."
	É o relatório.

Erick Freire Silveira (104552/OAB-MG), representando Maria da Penha Freire Silveira, administradora provisória do espólio do Sr. José Hernani Silveira.

Procurador Rodrigo Medeiros de Lima.

RECURSO DE RECONSIDERAÇÃO EM TOMADA DE CONTAS ESPECIAL. AUSÊNCIA DE DOCUMENTAÇÃO COMPROBATÓRIA. FALECIMENTO DO GESTOR. CITAÇÃO. REJEIÇÃO DAS ALEGAÇÕES DE DEFESA DO ESPÓLIO. CONTAS IRREGULARES. DÉBITO. RECURSO INTERPOSTO PELO SUCESSOR DO RESPONSÁVEL. CONHECIMENTO E DESPROVIMENTO.

TOMADA DE CONTAS ESPECIAL (TCE)

Unidade de Auditoria Especializada em Tomada de Contas Especial (AudTCE).

Cuidam os autos de recurso de reconsideração interposto pelo Sr. Erick Freire Silveira, agindo em nome próprio, na condição de sucessor do Sr. José Hernani Silveira, contra o Acórdão 4242/2022-TCU-Primeira Câmara.
2.	O presente feito trata, originalmente, de tomada de contas especial instaurada pela então denominada Secretaria Especial do Desenvolvimento Social, em razão da não comprovação da regular aplicação dos recursos repassados pela União ao município de Passos/MG, por meio do Fundo Nacional de Assistência Social, na modalidade fundo a fundo, para a execução dos Programas Proteção Social Básica (PSB) e Proteção Social Especial (PSE) , no exercício de 2011.
3.	Na fase preliminar do processo, foi promovida a citação do espólio do Sr. José Hernani Silveira, na pessoa de sua administradora provisória, Sra. Maria da Penha Freire Silveira, tendo em vista a seguinte irregularidade: "ausência parcial de documentação de prestação de contas dos recursos federais repassados ao município de Passos/MG, no âmbito do PSB/PSE- 2011".
4.	Cumprida a medida processual, o Tribunal analisou a defesa apresentada pela parte arrolada e decidiu, por meio do Acórdão 4242/2022-TCU-Primeira Câmara:
"9.1. rejeitar as alegações de defesa apresentadas pelo espólio do Sr. Jose Hernani Silveira (CPF: XXX.571.766-XX) ;
9.2. julgar irregulares as contas do responsável Jose Hernani Silveira (CPF: XXX.571.766-XX) , nos termos dos arts. 1º, inciso I, 16, inciso III, alíneas 'b' e 'c', da Lei 8.443/1992, c/c os arts. 19 e 23, inciso III, da mesma Lei, condenando seu espólio ao pagamento das importâncias a seguir especificadas, atualizadas monetariamente e acrescidas dos juros de mora, calculadas a partir das datas discriminadas até a data da efetiva quitação do débito, fixando-lhe o prazo de quinze dias, para que comprove, perante o Tribunal, o recolhimento das referidas quantias aos cofres do Fundo Nacional de Assistência Social, nos termos do art. 23, inciso III, alínea "a", da citada Lei, c/c o art. 214, inciso III, alínea "a", do Regimento Interno do TCU: [...]"
5.	 Irresignado com essa deliberação, o Sr. Erick Freire Silveira interpôs o presente recurso de reconsideração, no qual alegou, em apertada síntese:
a) 	houve prescrição, uma vez que a citação foi feita mais de dez anos depois da prática do ato reputado ilícito e do último pagamento dos fatos analisados na tomada de contas especial; o MPTCU sustentou, com muita razão, que a presente tomada de contas especial já estaria prescrita; e
b) 	a habilitação dos herdeiros do requerido para figurar no polo passivo da presente TCE é nula e sem efeito, uma vez que o responsável, falecido, não deixou bens ou testamento a serem inventariados; a certidão de óbito e cartoriais comprovam que o falecido não deixou bens, portanto inexiste herança, inventário ou formação de espólio e o processo está em desconformidade com o art. 313, § 2º, inciso II do CPC; se não existiu herança e muito menos formação de espólio, as partes agora citadas não podem figurar no polo passivo desta TCE, uma vez vigente o princípio da intranscendência.
6.	A então denominada Serur analisou as razões recursais e concluiu que elas não se mostram aptas a alterar a deliberação recorrida, porquanto: em nenhum momento transcorreu prazo suficiente para se operar a prescrição, conforme Resolução TCU 344/2022; não houve nulidade no chamamento dos herdeiros, na medida em que a eventual ausência de bens em nome do falecido para fazer frente ao débito apurado na presente TCE deverá ser apurada quando da fase de execução judicial do acórdão condenatório.
7.	Com isso, alvitrou que o expediente recursal fosse conhecido e, no mérito, desprovido.
8.	O MPTCU divergiu do aludido encaminhamento. Em sua visão, houve prejuízo à defesa por parte do espólio, uma vez que a sua representante foi citada mais de onze anos depois das irregularidades, o que permite inferir a existência de dificuldade em se resgatar e analisar os documentos alusivos à regular aplicação dos recurso. 
9.	Assim, propôs que o recurso de reconsideração fosse conhecido e provido, a fim de que o Acórdão 4242/2022-TCU-Primeira Câmara fosse tornado insubsistente e o processo fosse arquivado, sem julgamento de mérito, com base no art. 212 do RI/TCU, por ausência de pressupostos de desenvolvimento válido e regular do feito.
10.	Feito esse necessário resumo, passo a decidir.
11.	Preliminarmente, verifico que o recurso foi interposto pelo sucessor do responsável, não pelo espólio deste, que figura como parte dos autos. De toda sorte, entendo que o Sr. Erick Freire Silveira pode ser habilitado como interessado, ainda que não tenha sido ultimada a sucessão, uma vez que ele possui razão legítima para intervir no processo, nos termos do art. 146, § 1º do Regimento Interno do TCU. 
12.	Sendo isso, ratifico o exame anterior pela admissibilidade do presente expediente recursal, em face do atendimento dos demais pressupostos legais previstos.
13.	Quanto ao mérito, manifesto-me de acordo com a análise da unidade técnica e incorporo a sua fundamentação como razões de decidir, sem prejuízo das considerações a seguir.
14.	Com relação à questão preliminar suscitada pelo Parquet, entendo que não é possível presumir a existência de prejuízo à defesa na situação em exame, sendo aplicável a jurisprudência ampla desta Corte de Contas, no sentido de que tal circunstância "deve ser efetivamente demonstrada com a indicação do obstáculo ou da dificuldade concreta que implicou prejuízo à defesa, não sendo suficiente a mera alegação"  (Acórdão 1244/2020-TCU-Primeira Câmara. Relator: Ministro Bruno Dantas) .
15.	No presente caso, percebo que o recorrente não invocou sequer tal argumento, tendo se limitado a tratar das questões indicadas no item 5 supra, referentes à ocorrência de prescrição e à inexistência de bens deixados como herança. Da mesma forma, a alegação de prejuízo à defesa também não foi manejada na etapa preliminar do processo, tendo o Sr. Erick Freire Silveira se limitado a afirmar o seguinte acerca dos documentos comprobatórios da despesa, na condição de advogado da administradora provisória do espólio:
"Sobre a regular aplicação dos recursos transferidos, mister ouvir o ex-Secretário Municipal de Assistência Social, SR. AURO MAIA, o qual poderá prestar esclarecimentos e informações a respeito dos recursos recebidos do mencionado fundo, inclusive e quiçá, apresentar documentos complementares, eis que era o gestor direto dos referidos recursos.
No mais, a viúva de JOSÉ HERNANI nada pode acrescentar por sequer ter participada da Administração Pública em qualquer período."
16.	No mais, o ora recorrente fez menção a uma suposta tentativa de obter os documentos pertinentes, apenas na resposta à notificação que foi endereçada ao espólio, na fase interna da tomada de contas especial, como se verifica na seguinte passagem (peça 86) :
"Certamente, a Administração Pública em seus arquivos, sobretudo, da Secretaria Municipal de Assistência Social, tem plenas condições de esclarecer e comprovar a legitimidade das despesas elencadas para as quais este douto Ministério, com razão identificou a ausência de nota fiscal e de empenho.
Todavia, o peticionário não integra nenhum órgão do Poder Executivo Municipal e, por isso, não teve êxito - apesar das diligências realizadas na condição de vereador - em acessar documentos pertinentes às despesas realizadas de 2011 da Secretaria Municipal de Assistência Social." (grifos acrescidos) 
17.	 Todavia, além de a informação não estar acompanhada de nenhuma prova concreta se houve a diligência e se esta foi obstaculizada pela administração municipal, este fato não me parece crível, uma vez que o Sr. Erick Freire Silveira, na condição de vereador, teria a competência de requisitar informações e cópias de documentos referentes às despesas realizadas por órgãos e entidades da administração direta municipal, constituindo ilicitude de grave consequência uma eventual recusa. 
18.	Em verdade, o direito de acesso a tais informações decorria de sua própria condição de interessado e cidadão, estando ancorada perfeitamente na Lei 12.5247/2011. Nesse contexto, caberia ao recorrente ingressar com as medidas judiciais e administrativas pertinentes, à época, caso o acesso a tais documentos tivesse sido, de fato, impedido pela administração municipal. Aliás, esta é a posição vigente no Tribunal, como revela o seguinte excerto do repositório da jurisprudência selecionada desta Casa:
Eventuais dificuldades do responsável na obtenção dos documentos necessários à prestação de contas dos recursos geridos, inclusive as derivadas de ordem política, se não resolvidas administrativamente, devem ser por ele levadas ao conhecimento do Poder Judiciário por meio de ação própria, uma vez que a responsabilidade pela comprovação da boa e regular aplicação dos recursos públicos é pessoal.  (Acórdão 352/2017-TCU-Primeira Câmara. Relator: Ministro Benjamin Zymler) 
19.	Dessa forma, não tendo o recorrente logrado comprovar que se esforçou para obter os documentos necessários à demonstração da correta aplicação dos recursos relativos à execução dos Programas Proteção Social Básica (PSB) e Proteção Social Especial (PSE) , no exercício de 2011, não é possível aceitar que houve dificuldade para o exercício do contraditório e da ampla defesa, sendo incabível o arquivamento do processo, por ausência de pressupostos de desenvolvimento válido e regular.
20.	Como argumento final, verifico que essa questão foi enfrentada adequadamente pelo Ministro-Substituto Augusto Sherman, no voto condutor do Acórdão 4242/2022-TCU-Primeira Câmara, cabendo transcrever a seguinte passagem de sua fundamentação:
Ainda que o próprio Parquet tenha ponderado que o lapso temporal automaticamente não tem o condão de impossibilitar o contraditório e a ampla defesa, é forçoso reconhecer que, no presente caso, o gestor falecido tinha plena consciência quanto às pendências relativas às despesas em epígrafe, tendo sido notificado na fase interna do feito, a exemplo da comunicação à peça 11, recebida pelo próprio gestor no ano de 2015. Além disso, mesmo após o falecimento do gestor, o ente repassador efetuou nova notificação, no ano de 2017, a qual foi recebida pela própria administradora do espólio (peça 48) , não sendo possível asseverar que fora surpreendida com a citação determinada em 2021. Com efeito, entendo que estão presentes os pressupostos de desenvolvimento válido e regular do processo, autorizando-se seu julgamento.
21.	Sendo assim, rejeito a preliminar de que houve prejuízo à ampla defesa e ao contraditório do espólio do Sr. José Hernani Silveira.
22.	Com relação à alegação de que houve prescrição, verifico que a questão foi adequadamente enfrentada pela então denominada Serur, a qual constatou, à luz da Resolução TCU 344/2022, que não houve o transcurso do prazo prescricional das pretensões punitiva e ressarcitória no presente caso concreto.
23.	No que se refere ao argumento de que o Sr. José Hernani Silveira não deixou patrimônio, ressalto que as pesquisas trazidas pelo recorrente junto aos cartórios locais somente atestam que inexistia, à época, procedimento de inventário aberto pelos sucessores do responsável, o que nem de longe comprova a tese inicial de que inexistem bens a inventariar.
24.	Por outro lado, ainda que houvesse o reconhecimento da ausência de patrimônio em escritura pública lavrada pelo tabelião, esse fato em si também não seria apto para que fosse decretada a nulidade da citação, a insubsistência da decisão recorrida e o arquivamento do processo. Isso porque essa circunstância é matéria de defesa no processo de execução judicial das decisões do TCU, conforme a ampla jurisprudência deste Tribunal, não sendo apto a afetar o julgamento das contas. Nesse sentido, invoco os Acórdão 2227/2014-TCU-Segunda Câmara (Relator: Ministro-Substituto André de Carvalho) e 3.597/2022-2ª Câmara (Relator: Ministro Aroldo Cedraz) , dentre outros.
25.	Dessa forma, acompanho a análise e o encaminhamento da então denominada Serur, sendo cabível o conhecimento e o desprovimento do expediente recursal ora em exame.
26.	Diante de todo o exposto, VOTO por que seja adotada a deliberação que ora submeto ao Colegiado.
TCU, Sala das Sessões, em 28 de março de 2023.
BENJAMIN ZYMLER 
Relator